行　政　法　院　判　決　　　　　　　　　　　　　　八十八年度判字第五六三號
　　原　　　告　幸林建設股份有限公司
　　代　表　人　甲○○
　　被　　　告　臺北市政府工務局
右當事人間因建築法事件，原告不服內政部中華民國八十七年六月六日台八七內訴字
第八七○二二五二號再訴願決定，提起行政訴訟。本院判決如左︰
　　主  文
原告之訴駁回。
　　事  實
緣原告於其所有台北市○○區○○段二小段五九八、六六七、七○二－一地號土地上
，未經申請核准，擅自於被告所核發七十四年使字第五○號雜項使用執照規劃之私設
道路上設置水泥柱、鐵絲網及鐵板圍籬等雜項工作物。該私設道路，係訴外人范修泉
等二十六人，檢附土地所有權人張炎虎等出具之土地使用權同意書，於七十四年間領
得雜項執照所設，當時曾由范修泉等切結保證該私設道路供整體分期開發，被告以原
告於上開私設道路上，設置鐵板圍籬等雜項工作物，違反建築法第二十八條等規定，
被告所屬建築管理處以八十六年三月十九日北市工建查字第八六六○○八○三○○號
書函通知原告自行拆除，因未照辦，被告乃再以八十六年四月十七日北市工建字第八
六三○三六七一○○號書函通知原告將該圍籬自行拆除。原告對之均表不服，提起訴
願、再訴願均遭駁回，遂提起本訴。茲摘兩造訴辯意旨於次：
原告起訴意旨及補充理由略謂：一、查原告係所有權人，並非七射四年使字第五○號
雜項使用執照之起造人，是原起造人所書寫之任何切結書至多僅有債權之性質，原告
並不因此繼受該項義務。況原告向范修泉等人購買該雜項執照時，該執照上及申請書
上並無如原決定所述之切結事項，原告無從知悉有此切結，實無以此拘束原告於自己
之土地上行使權利之行為。二、查原告係台北市○○區○○段二小段五九八、六六七
、七○二之一地號土地之所有權人，土地上雖有私設通路，惟依內政部六十八年五月
五日台內營字第一五四○六號函示：「建築物基地所留設之類似通路或私設通路，既
尚未成為供公眾通行之道路，則並無公用地役關係存在，其所有權人自得依民法第七
六五條行使權利」，是首揭土地上私設通路路面未鋪柏油，無人通行，除原告外從未
有人使用系爭土地，自無成為供公眾通行之道路，依上開函示之旨，原告之土地並無
公用地役關係，則原告設置圍籬，行使民法第七百六十七條之權利，排除他人之進入
，於法並無不合。系爭雜項執照內之私設道路，並非法定計劃道路，除該私設道路兩
側之建物均已興建完成，否則隨時可因建築計劃之變更而變更私設道路之位置。而原
告所有之系爭土地，雖屬雜項執照範圍，惟該雜項執照現地並未施工完成，現地無人
居住，無人使用，原告以自己之土地連同部分未使用之私設道路用鐵絲網暫圍，以避
免他人傾倒廢土，有何妨礙開發行為可言﹖是原決定至為不當。三、再查，「私設通
路係申請供特定人使用，與供公眾通行或具公用地役關係之既成巷道不同，故不得以
私設道路認定為既成巷路予以指定建築線。．．．非經土地所有權人，出具供公眾通
行同意書或捐獻土地為道路使用，並依法完成土地移轉登記手續者，應得於申請新建
時，依需要重新整體規劃」，內政部八十三年七月二十二日台（）內營字第八三○
三五九二號函示明確。而前揭土地係依雜項執照預先規劃之道路，則原告既未出具供
公眾通行之同意書，亦未將系爭土地捐獻為道路使用，依上開函示日後自得依需要重
新規劃，從而現在原告在自己之土地上依法令設置工作物，於法並無不合，且依建築
法第三十條規定，申請建築執照必須出具土地所有權人之同意書，乃被告竟以非土地
所有權人出具之切結書而禁止原告對自己的土地使用，其處分於法不合。四、末查，
台北市免辦建築執照建築物或雜項工作物處理原則第二條之用語雖為「應經核准」，
惟該處理原則第二十條則規定：「建築基地內之鐵欄杆式圍籬准「備查」之條件為．
．．」，明文規定對鐵欄杆式圍籬係屬備查，而非核准，此顯係法律對特定情形所作
之例外規定，自無再經核准之必要，原告於八十六年三月申請准予備查，原處分機關
遲未加以回復，原告自得信賴已得備查，嗣後突以其他理由命原告拆除，其處分自有
不當，原決定不查，遽予維持，亦有不合。請鈞院將原處分、訴願決定及原決定均撤
銷。
被告答辯意旨略謂︰一、查本件系爭圍籬係設置於七十四使字第五○號雜項使用執照
規劃之私設道路上，上開雜項使用執照由范修泉等二十六人為起造人，檢附重測前本
市○○段木柵小段一地號等四十四筆土地（山坡地）所有權人張炎虎等出具之土地使
用權同意書，向被告申請整體分期開發所得，又起造人范修泉並已切結保證本基地保
留部分土地，與畸零地合併，使其符合法規，成為可建築之基地，並對該土地保證給
予道路、汙水、雨水、排水系統之公共設施使用。是以該私設道路之性質，對整體分
期開發之各土地而言類同開放空間，原告未經申請核准，擅自設置上開雜項工作物，
被告乃於八十六年四月十七日以北市工建字第八六三○三六七一○○號書函通知原告
將該圍籬等自行拆除。揆諸前揭規定，並無不合，應予維持，否則，如原告得任意於
道路上設置水泥柱、鐵絲網、鐵板圍牆，勢將妨礙其餘參加整體開發之人進出，顯有
違整體開發宗旨。二、又查原告主張其以八十五年六月十九日函向被告請求備查，因
久未函復，應同准予備查乙節；按建築法第二十八條第二款、第九十九條及台北市
免辦建築執照建築物或雜項工作物處理原則第二條明文規定，本市建築基地內鐵欄杆
式圍籬之設置應經申請核准，而非備查，則此法定行政程序，自無從因原告之個人函
件用語，即有變更，況所謂備查，乃主管機關保有事後之審查權。原告執此為辯，實
有誤解。原處分於法並無不合，原告之訴無理由，請予駁回。
　　理  由
按「本法所稱雜項工作物，為．．．圍牆．．．」「建築執照分左列四種：一、．．
．二、雜項執照：雜項工作物之建築，應請領雜項執照。．．．」建築法第七條、第
二十八條第二款定有明文。又「本辦法所稱之違章建築，為建築法適用地區內，依法
應申請當地主管建築機關之審查許可並發給執照方能建築，而擅自建築之建築物。」
「違章建築之拆除，由直轄市、縣（市）主管建築機關執行之。」違章建築處理辦法
第二條第三項著有規定。另台北市免辦建築執照建築物或雜項工作物處理原則第二條
第二十項規定：「左列建築物或雜項工作物建造時，應向台北市政府．．．工務局．
．．申請，經核准後始得建造。．．．（二十）建築基地內之鐵欄杆式圍籬．．．1.
開放空間、停車空間不得設置。2.高度二公尺以下，其以磚、木、混凝土等建造之牆
基在六十公分以下，圍牆透空率應達百分之七十以上。3.檢具土地使用權同意書及工
程圖說辦理。」本件原告未經申請核准，於其所有台北市○○區○○段二小段五九八
、六六七、七○二－一地號土地上，擅自於私設道路上設置鐵板圍籬、水泥柱及鐵絲
網等雜項工作物。被告以該地號土地上私設道路，雖經訴外人范修泉等於七十四年間
領得雜項執照，惟當時范修泉等曾切結該私設道路係供整體開發，乃原告未經申請核
准，擅自於該私設道路上設置上述雜項工作物，遂依首揭法條規定，函知原告自行拆
除。原告循序提起行政訴訟，主張：原告並非七十四年使字第五○號雜項使用執照起
造人，原起造人所為之切結，原告自不繼受其義務。原告為本件土地所有權人，地上
雖有私設道路，惟既未成為供公眾通行之道路，即無公用地役關係存在，依民法第七
百六十五條規定，原告自得設置圍籬，排除他人之進入等語。卷查系爭之圍籬等工作
物係設置於七十四使字第五○號雜項使用執照所規劃之私設道路上，而該雜項執照之
原規劃並無圍籬等工作物之設置，且該使用執照係由范修泉等二十六位起造人，檢附
重測前本市○○段木柵小段一地號等四十四筆土地（山坡地）所有權人張炎虎等出具
之土地使用權同意書，向被告申請整體分期開發所得，范修泉等已切結保證本基地保
留部分土地，與畸零地合併，使其符合法規，成為可建築之基地，並對該等土地保證
給予道路、汙水、雨水、排水系統之公共設施使用。是以，該私設道路之性質，對整
體分期開發之各土地而言，類同開放空間，原告既自陳係向范修泉等購置該雜項執照
，則原起造人向被告申領該執照所切結承諾之義務，原告即應一併繼受。又原告雖為
本件土地現所有人，惟依民法第七百六十五條規定，其使用仍應受法令之限制，而原
告既未領得設置圍籬等工作物之雜項使用執照，其擅自在本件土地私設道路上設置該
項工作物，即為法所不許。又依首揭法條規定，設置圍籬等工作物，應領得雜項使用
執照後方可設置，是原告主張其設置該項工作物已向被告申請備查，因久未函復，自
將信賴已得備查，被告之拆除處分自有不當云云，亦非有據。從而被告通知自行拆除
之處分及一再訴願決定遞予維持，揆諸首揭規定，並無違誤，原告起訴意旨難謂有理
，應予駁回。
據上論結，本件原告之訴為無理由，爰依行政訴訟法第二十六條後段，判決如主文。
中    華    民    國     八十八      年      三      月      十二       日
                    行 政 法 院 第 五 庭
                                審 判 長 評  事      廖  政  雄
                                         評  事      趙  永  康
                                         評  事      沈  水  元
                                         評  事      林  清  祥
                                         評  事      劉  鑫  楨
右  正  本  證  明  與  原  本  無  異
                                         法院書記官  郭  育  玎
中    華    民    國     八十八      年      三      月      十五       日
